【裁判字號】    97,消債清,6
【裁判日期】    980407
【裁判案由】    清算事件
【裁判全文】
臺灣臺東地方法院民事裁定             97年度消債清字第6號
聲  請  人
即 債務 人  甲○○
上列當事人因消費者債務清理事件聲請清算，本院裁定如下：
    主  文
債務人甲○○自中華民國九十八年四月七日下午五時起開始清算
程序。
    理  由
一、按法院開始清算程序之裁定，應載明其年、月、日、時，並
    即時發生效力，消費者債務清理條例第83條第1項定有明文。
    。
二、聲請意旨略以：聲請人有不能清償債務情事，曾依「中華民
    國銀行公會會員辦理消費金融案件無擔保債務協商機制」請
    求共同協商債務清償方案，並於民國95年7月17日協商成立
    ，約定自95年8月起，分80期，利率12.88%，每月10日應繳
    金額新臺幣（下同）30,486元。惟聲請人全家每月平均收入
    僅21,000元，協商還款條件過苛，當初之所答應協商內容乃
    係因銀行聲稱：「若不簽字就表示沒誠意」，聲請人本身為
    弱智，判斷力低於常人，且懼於銀行之言語，迫於巨大壓力
    才同意簽約。嗣後因農作物收成欠佳、家人病情未見好轉，
    在開銷日趨沉重但收入卻日益減縮之情況下，聲請人苦撐後
    仍無力清償，不得已才毀諾。依上述事實可知，客觀上實有
    不可歸責於聲請人之事由，致履行原協商內容顯有重大困難
    ，且其無擔保或無優先權之債務總額未逾12,000,000元，復
    未經法院裁定開始更生程序或宣告破產，爰依法聲請清算等
    語。
三、經查：
（一）聲請人於95年7月17日與銀行協商成立，當時積欠銀行之
      總債務為1,631,301元，每月應繳金額30,486元，利率為
      12.88％，聲請人自95年8月起開始依約繳款，僅繳交一期
      即未再履行，業據本院向台新國際銀行股份有限公司查明
      屬實，堪信為真。
（二）聲請人陳稱其與配偶陳松山共同務農為生，每月平均收入
      約15,000元（見本院97年11月18日調查筆錄），有聲請人
      提出之臺灣省南區國稅局95、96年綜合所得稅各類所得資
      料單、聲請人配偶陳松山臺東縣太麻里鄉郵局客戶歷史交
      易清單、耕地租賃契約等件為憑乙情，堪信屬實。
（三）聲請人雖主張其每月必要支出包括：房租5,000元、全家
      人膳食費12,000元、全家人醫療費用14,583元、電費1,30
      0元、子女扶養費18,000元、汽車執照費及檢驗費共92元
      、電信費1,000元。惟按消費者債務清理條例之立法目的
      ，乃在使陷於經濟上困境之消費者，得藉由更生或清算程
      序，清理債務，以妥適調整其與債權人之權利義務關係，
      並非幫助債務人保持其舊有之生活水平，故債務人果有不
      能清償債務或有不能清償之虞等情事，其生活程度自應受
      相當之限制，以維持一般人最低生活水平所需為準，否則
      對債權人即屬不公，準此，爰就聲請人上開主張逐一審酌
      如下：
  1.房租5,000元：業經聲請人提出房屋租賃契約書為證，堪信
    為真，且尚屬必要，應予認列。
  2.全家人膳食費12,000元：聲請人主張全家四個成年人每月膳
    食費之支出為12,000元，平均一人每日膳食費為100元，雖
    聲請人未附有具體證明，但尚屬合理，應准予列入必要支出
    計算。
  3.全家人醫療費用14,583元：因聲請人對於其配偶及公婆皆無
    扶養之義務，故本項費用應僅將聲請人及其子女之部分列入
    計算，依聲請人提示之醫療費用繳費收據計算，聲請人每月
    所支出之醫療費約為153元，聲請人子女之部分則為590元，
    故醫療費用應以743元計算為當。
  4.電費1,300元：業據聲請人提出二年間之繳費收據為證，且
    其用量尚屬合理範圍內，故應予列計每月必要之支出。
  5.子女扶養費18,000元：聲請人陳稱其女兒每月尿布及奶粉費
    用約8,000元，此部分聲請人並未提示相關單據證明，然其
    聲明金額小於臺灣省低收入戶最低生活費標準9,829元，且
    尚屬合理範圍，應予以採計。次依聲請人陳述其兒子寄放於
    財團法人天主教會花蓮教區附設救星教養院，惟未檢據任何
    證明，此部分費用應以臺灣省低收入戶最低生活費標準9,82
    9元列計為當，故子女扶養費以17,829元計算。
  6.汽車執照費及檢驗費共92元：雖聲請人理應節制其生活開銷
    ，交通工具選擇上，應以最小成本為考量，然斟酌聲請人家
    庭狀況特殊，以汽車為交通工具尚屬必要，且聲請人亦提出
    收據為憑，核無浮誇情形，可列為必要費用。
  7.電信費1,000元：聲請人陳稱每月室內電話費用支出額為1,0
    00元，惟依聲請人所提示之中華電信繳費通知單計算，每月
    室內電話費用約為529元，而非如聲請人所稱，然核之仍屬
    過高，應以每月500元為適當。
  8.健保費：聲請人為低收入戶，其健保費用由政府全額補助，
    此有聲請人投保歷史清單在卷可憑，故應不予以列入。
  9.依上所列，准予計算之支出項目合計為37,464元，惟應與配
    偶共同分擔之，故聲請人應負擔之每月必要支出金額應為18
    ,732元。
（四）綜上，以聲請人每月收入15,000元，顯然無法負擔每月必
      要支出18,732元，遑論清償上開銀行1,631,301元之債務
      ，自應認聲請人因不可歸責於己之事由，致履行前開還款
      協議顯有重大困難。
（五）從而，聲請人既有不能清償債務之情事，自應允其於消費
      者債務清理條例施行後，選擇以清算型之清算程序清理其
      債務，藉以妥適調整聲請人與債權人及其他利害關係人間
      之權利義務關係，保障債權人獲得公平受償，並謀求聲請
      人經濟生活之重建復甦機會。此外，本件又查無聲請人有
      消費者債務清理條例第6條第3項、第8條或第82條第2項所
      定駁回清算聲請之事由存在，則聲請人聲請清算，與法尚
      無不符，應予准許。
四、依消費者債務清理條例第11條第1項、第83條第1項，裁定如
    主文。
中    華    民    國    98    年    4    月     7    日
                      民事庭   法  官  范乃中
上為正本係照原本作成。
本件不得抗告。
本裁定已於98年4月7日17時公告。
中    華    民    國    98    年    4    月     7    日
                               書記官  涂曉蓉


司法院資訊處製作；財團法人民間司法改革基金會備份。
